【裁判字號】    90,訴,1353
【裁判日期】    901219
【裁判案由】    有關稅捐事務
【裁判全文】
臺中高等行政法院判決                              九十年度訴字第一三五三號
                              .
    原      告  甲○○○○○○.
    代  表  人  乙○○
    訴訟代理人  丙○○
右當事人間因有關稅捐事務事件，原告不服財政部中華民國九十年七月四日台財訴字
第○八九○○六九○○三號訴願決定，提起行政訴訟。本院判決如左︰
    主  文
原告之訴駁回。
訴訟費用由原告負擔。
    事  實
甲、事實概要：緣原告主張其經玉珍齋商號，民國八十八年度帳簿、憑證及統一發票
    存根等帳證資料於八十九年三月廿七日在留置場所（即彰化縣鹿港鎮景福里景福
    巷六號）遭竊，經向彰化縣警察局鹿港分局和興分駐所報案後，於八十九年五月
    十一日向被告所屬彰化縣分局申請核備，該分局以其竊盜發生地點與營業地址（
    即鹿港鎮○○里○○路一九一號）不符，核與稅捐稽徵機關管理營利事業會計帳
    簿憑證辦法第二十五條規定不合，否准其核備，嗣原告復於八十九年八月十日二
    度申復（八十九年六月十六日曾申復准予核備），經該分局仍否准其所請，循序
    提起行政訴訟。
乙、兩造聲明：
一、原告聲明求為判決：訴願決定及原處分均撤銷，並命被告准予原告玉珍齋商號八
    十八年度帳簿、憑證及發票存根遺失核備。
二、被告聲明求為判決：原告之訴駁回。
丙、兩造之陳述：
壹、原告起訴意旨略以：
一、按稅捐稽徵機關管理營利事業會計帳簿憑證辦法既係依營業稅法授權訂定，有關
    營業場所之意義，自應以「營業稅法施行細則」第四條所列舉範圍為準，原告已
    提出里長證明原告所有景福巷六號作為「工作場、倉棧」用途。故原告主張上述
    系爭倉棧有存放貨物之情事，為營業人經銷貨物之一重要環節，已符合前揭營業
    稅法施行細則第四條有關固定營業場所之規定。且未違反前揭辦法規定應留置於
    「營業場所」之規定。簡言之，「營業場所」不僅限於稅籍登記之「營業地址」
    ，「工廠」與「倉棧」皆符合上開規定。又營業人之其他工作場所或倉庫，並未
    有法律明文規定應經報備者，始得留置營利事業帳簿憑證等。故原告放置帳簿、
    憑證、存根等於工作場所或倉庫皆屬合法行為。被告否准原告之申請顯有違法。
二、又，遍查營業稅法全文，未明文規定營利事業之各項會計憑證，因不可抗力而損
    毀或滅失者，應向主管機關申請核准報備。本件原告向主管機關之警察局報案後
    ，檢陳相關文件向被告報備，只是將已發生之事實通知主管機關。被告只能審核
    是否於營業稅法施行細則第四條所列營業場所留置即可，又無任何法律規定應留
    置於「稅籍登記地點」，否則即不准報備？被告其限縮營業稅法施行細則第四條
    列舉之「營業場所」範圍而否准原告之核備，顯有違法。
三、本件原告被檢舉之逃漏稅之時點為「八十八年九月十日」，當時八十八年營業尚
    未終了，故尚無八十八年營利事業所得稅申報及有無逃漏稅之問題，準此，檢舉
    人所檢舉之逃漏稅，應係指『八十七年度以前』，與八十八年度無關。另觀中區
    國稅局或彰化縣分局於八十八年十月六日、八十八年十一月三日及八十九年二月
    二十一日三次通知提示帳冊之函文所示，第一次係要求提示原告『八六至八七年
    度』各類帳冊及憑證，第二次則要求『八六、八七、八八年度』各類帳冊及憑證
    ，第三次則再要求提示『八七年度』各類帳冊及扣繳資料。可知，除了第二次通
    知要求提示八八年度之帳冊外，其餘均係要求提示『八七年度以前』之帳冊資料
    ，而因八八年度於當時或尚未終了或尚未完成申報，故被告要求提示該年度之帳
    冊資料，應屬錯誤，故從被告相關函文中，明顯可知，其所要查帳者為『八七年
    度以前』之帳冊資料，亦與八十八年度無關。是原告既係申報核備八十八年度之
    帳冊資料，則與被告所要查帳之年度無關，顯然原告並無故意規避查帳之事實。
四、按原告之妻黃盧清秀於八十九年三月二十九日向鹿港分局報案，並於同年三月二
    十九日及五月二十三日二次製作警訊筆錄，按其內容述及之失竊帳冊包括原告以
    外之商號，而該些商號並未遭檢舉逃漏稅，若係故意規避，應無可能包括上開商
    號，甚者玉珍行八十四年度（即五年前）之帳冊，原告依常理時無須大費周章。
    且原告並未申報八十七年度以前之帳冊遺失，與被告所要查帳之年度不同，故茍
    係要規避查帳，其理應申報遺失八十七年以前之帳冊，此不言可諭。又原告亦對
    於黃家祖墳遭以放入符咒及不明腐蝕性之液體而破壞之事項為報案，此可見原告
    除了帳冊遺失外，其祖墳亦遭人破壞，有可能係家族間之糾紛，若再參諸有人檢
    舉逃漏稅等情，可知此為有心人所為，而此情極為常見，並無不合常理之處。再
    者，玉珍齋於家中長者黃森榮去世後，其繼承人曾為遺產及經營權問題產生糾紛
    ，亦曾為報載所披露，至今未解決，故原告之帳冊遺失及祖墳遭破壞，極有可能
    遭人挾怨以報，故未失竊有價值之財物，並不意味就無失竊之可能。就常理而言
    ，被告當時係要求提示八十七年度以前之帳冊，故茍原告要規避查帳，理應申報
    八十七年度以前之帳冊遺失，始稱合理，而不會申報尚未申報之帳冊遺失。另本
    件於當時被告儘要求提示帳冊而已，亦即屬於一般之查帳程序，尚無明確證據可
    證逃漏稅，故原告實無須冒著謊報之誣告刑責向警方報案失竊，此理甚明。末原
    告所遺失者為帳簿、憑證及發票，此均為交易之資料，有交易相對人，尚無法漏
    報或短報，與申報書所載相同，故原告實無須謊稱失竊。
五、觀營業稅法施行細則第四條之規定，所謂營業場所包括工作場、倉棧及其他類似
    之場所等，由此可知，該條規定係採即廣義之見解，亦即只要係與營業有關而使
    用到之場所均屬之，並非僅限於稅籍登記地。就本件原告所提出之照片所示，失
    竊地點即景福巷六號，該處確為原告營業場所之一部分。該里里長亦出具證明書
    ，證明原告確使用該處作為玉珍齋倉庫、工作場。被告對於其餘三家商號准予報
    核遺失之理由，亦認為景福巷六號為該三家商號之營業場所，則為何對於同一事
    實，於此為不同之認定，此顯然有違「同一事件應作相同處理」之行政法之基本
    原理。
六、按稅捐機關管理營利事業會計憑證辦法第二十五條係規定營業人應將帳冊置於營
    業場所之義務。而同法第二十六條則係規定「營利事業設置之帳簿，除有關未結
    會計事項外，應於會計年度決算程序終了後，至少保存十年。但因不可抗力之災
    害而損害或滅失，報經主管稽徵機關查明屬實者，不在此限」，即其係規定帳冊
    之保存年限及損害滅失之報核，與第二十五條規定之有別。是有關遺失報核應依
    第二十六條之規定行之，與第二十五條無關。故依上開規定帳冊原則上應置於營
    業場所內並保存十年，例外若因不可抗力之事件所致，經查明屬實時即不在此限
    ，準此，若係因非可歸責於當事人之事由而遺失者，可報請核准，其規定之要件
    ，在於「不可抗力災害所致之損害或滅失」，而非「置放之場所」。就本件而言
    ，姑不論是否於營業場所遺失，就上開規定之意旨來看，只要有「遺失」之不可
    抗力事件，即可報核，而本件確有遺失之事實，原告依法當可報請核准。與有無
    置於營業場所之規定無關。被告以與本件無關之上開辦法第二十五條之規定否准
    原告之請求，而非以同法第二十六條規定之要件來審核，尚屬有誤。
貳、被告答辯意旨略以：
一、按稅捐稽徵機關管理營利事業會計帳簿憑證辦法第二十六條明定營利事業帳簿因
    不可抗力之災害損毀或滅失者，得報經主管稽徵機關查明後，准予備查，不受十
    年保存期限之限制，本件原告雖依該法條所規定申請核備，惟原告於八十八年九
    月十日經人檢舉逃漏稅捐，並經被告以八十八年十一月十七日中區國稅密字第八
    八○○六五二一七號函轉所屬彰化縣分局核處；另被告並列為選案調查，分別於
    八十八年十月六日、十一月三日及十二月九日三次通知原告提示帳簿憑證到局供
    核，惟原告稱原負責人死亡未克提示，迨至八十九年三月廿九日向其所轄彰化縣
    警察局鹿港分局和興分駐所報稱其於八十九年三月廿七日因竊盜遺失原告、玉珍
    行、中山玉珍齋之帳簿、憑證及統一發票存根。考其於經檢舉違章及被告開始調
    查後，始遭竊取案關帳證，不無可議。且卷附和興分駐所八十九年三月廿九日調
    查筆錄及里長證明所載，其遭竊場所為原告之代表人黃一彬之居住場所，自不乏
    具變現價值之資產，惟均未遭竊取，竟僅遺失對竊賊絲毫不具變現價值之帳簿憑
    證，顯與常理不合，其蓄意安排之意圖甚明。
二、另依營業稅籍資料所載，原告係獨資組織，尚無出資人間因經營權或盈餘分配之
    爭議而竊取帳證之情事。原告雖援引營業稅法施行細則第四條等規定，主張其遭
    竊場所應屬稅捐稽徵機關管理營利事業會計帳簿憑證辦法第二十五條所定之營業
    場所，訴諸准予核備等情，惟本件並無該辦法第二十六條所定遭受不可抗力之災
    害情事。觀之本件前因後果，原告顯係以帳證遺失之報備手續，掩飾其逃避違章
    等之調查，被告所屬彰化縣分局否准其核備，尚無不合。
    理  由
一、按「營利事業之帳簿憑證，除為緊急避免不可抗力災害損失、或有關機關因公調
    閱或送交合格會計師查核簽證外，應留置於營業場所，以備主管稽徵機關隨時查
    核。」、「營利事業設置之帳簿，除有關未結會計事項者外，應於會計年度決算
    程序終了後，至少保存十年。但因不可抗力之災害而損毀或滅失，報經主管稽徵
    機關查明屬實者，不在此限。」，分別為稅捐稽徵機關管理營利事業會計帳簿憑
    證辦法第廿五條及第廿六條第一項所明定。又依該辦法第二十六條第一項所規定
    ，以不可抗力之災害而損毀或滅失，報經主管稽徵機關查明屬實者，營利事業設
    置之帳簿得免除保存設置之帳簿至少十年之義務，此所謂「查明屬實者」，即予
    至主管機關就此一事實有實質認定之權責。
二、本件原告訴稱其八十八年度之帳簿、憑證及統一發票存根等帳證資料，確於八十
    九年三月廿七日於彰化縣鹿港鎮景福里景福巷六號遭竊，該址為其居所亦為倉庫
    及工作場所，符合營業稅法施行細則第四條所列舉範圍及有關固定營場所之規定
    ，亦與稅捐機關管理營利事業會計憑證辦法第二十五條所規定營業人應將帳冊置
    於營業場所之義務無違，而有關遺失報核應依第二十六條之規定行之，因原告確
    有遺失上開帳簿等之事實，當可依法報請核准，與有無置於營業場所之規定無關
    。被告以與本件無關之上開辦法第二十五條之規定否准原告之請求，而非以同法
    第二十六條規定之要件來審核，尚屬有誤等云。
三、經查，本件因原告於八十八年九月十日經人向被告檢舉逃漏稅捐，被告以八十八
    年十一月十七日中區國稅密字第八八○○六五二一七號函轉所屬彰化縣分局核處
    ；另被告並列為選案調查，分別於八十八年十月六日、十一月三日及十二月九日
    三次發函通知原告提示帳簿憑證至被告處供核（原處分卷四四頁、三九頁及四九
    頁），其中第一次函要求原告攜玉珍齋商號八十六至八十七年之各類帳冊及憑證
    外，其他二次函中均註明應提示八十六至八十八年之帳簿文據，原告獲函後，於
    八十八年十月十八日以該商號之前負責人黃林榮於同月一日死亡，治喪期間，遺
    物尚在清理中為由，未克提示，有其申請書附卷可佐（原處分卷五八頁）。準此
    ，被告既已對原告發函命其攜帶玉珍齋商號各類帳冊及憑證送主管機關供查核之
    用，原告既已得知被告欲對該商號之課稅事宜予以查核，衡情自應施以高度之注
    意力，隨時保持相關帳冊及憑證之完整，以備主管機關供查核之用，然事實上經
    且被告先後發函三次，原告均未向被告提示帳簿及憑證亦未再申請展期提示，至
    八十九年三月廿九日十二時許，始向所轄彰化縣警察局鹿港分局和興分駐所報案
    ，稱其於八十九年三月廿七日十五時許因竊盜遺失玉珍齋、玉珍行、玉珍香、中
    山玉珍齋之帳簿、憑證及統一發票存根等物品，有警訊筆錄附卷可稽。觀諸原告
    所稱失竊事件發生之時間，距被告上開三次發函中最後一次發函日期，已有三個
    月餘；且其發覺失竊時與報案之時間差距近二日，客觀上已足以使一般人懷疑原
    告所指帳簿憑證等之失竊，與原告遲遲不願依主管稽徵機關所命提出帳簿、憑證
    有關。再者，原告所指遭竊場所為原告之代表人黃一彬之居住場所，該處不乏具
    有變現價值之資產，惟原告報案時均未陳稱，足見本件原告所指失竊，僅遺失對
    一般竊賊絲毫不具變現價值之帳簿憑證。綜上各情，原告以其帳簿及憑證遭竊，
    實嚴重悖於事理。是本件被告以前開各節，經實質審查後，認原告應留置於營業
    場所，以備主管稽徵機關隨時查核之帳簿憑證，並非有不可抗力之災害而損毀或
    滅失之情形，與稅捐稽徵機關管理營利事業會計帳簿憑證辦法第廿六條第一項後
    段所規定之要件不符，而否准原告玉珍齋商號八十八年度帳簿憑證發票存根遺失
    核備，並非無據，亦難認有違法情事。
四、至本件原處分即被告彰化該分局以八十九年八月十五日中區國稅彰縣審字第八九
    ○○二四三三二號函否准原告再申復請求准予玉珍齋商號八十八年度帳簿憑證發
    票存根遺失核備，依卷附該函所載，雖被告以原告營業住址為彰化縣鹿港鎮○○
    里○○路一九一號，並無報備其他工作場所或倉庫，原告主張失竊地點與稅籍登
    記營業地點不符，與稅捐稽徵機關管理營利事業會計帳簿憑證辦法第廿五條規定
    之要件不符，而否准原告上開事項之核備。於該函理由中，固未說明原告應設置
    之系爭帳簿及憑證，經被告實質審查後，認並非有不可抗力之災害而損毀或滅失
    之情形，而與稅捐稽徵機關管理營利事業會計帳簿憑證辦法第廿六條第一項後段
    所規定之要件不符，據以否准原告所請。惟於本件訴願及行政訴訟進行程序中，
    被告業已對此部分理由予以說明，即對原處分未盡充分之理由內容有所補強，參
    照行政程序法第一百十四條第一項第二款之規定「違反程序或方式規定之行政處
    分，除依同法第一百十一條規定而無效外，因『必須記明之理由已於事後記明者
    。』而補正」之法理，應認被告所為補強理由，為法所許可。原告自不得再以原
    處分被告以與本件無關之上開辦法第二十五條之規定否准原告之請求，而非以同
    法第二十六條規定之要件來審核，與法有違乙節，指摘原處分違法。又關於原告
    另行主張被告對於其餘三家商號准予報核遺失之理由，亦認為前述之景福巷六號
    為該三家商號之營業場所，則為何被告對於同一事實，於此為不同之認定，有違
    「同一事件應作相同處理」之行政法之基本原理之部分，惟查對於此節，被告辯
    稱因其他三家商號於八十八年底業已報請註銷，不再營業，與本件情形並不相同
    等語，此部分原告又未能舉證以實其說，即被告對於其他三家商號，確有同一事
    件未作相同處理之情事，亦難認被告有違反平等原則，是此部分原告之主張，亦
    難認有據。
五、綜上所述，原處分並無違誤，訴願決定予以維持，亦無不合，原告所訴各節，均
    難認有據，其訴請撤銷訴願決定及原處分，並命被告准予原告玉珍齋商號八十八
    年度帳簿、憑證及發票存根遺失核備，自為無理由，應予駁回。
據上論結，本件原告之訴為無理由，依行政訴訟法第一百九十五條第一項後段、第九
十八條第三項前段，判決如主文。
中    華    民    國      九十      年      十二      月      十九      日
                 臺 中 高 等 行 政 法 院   第 四 庭
                                審 判 長 法  官  沈  應  南
                                         法  官  黃  淑  玲
                                         法  官  許  武  峰
右正本證明與原本無異。
如不服本判決，應於判決送達後二十日內向本院提出上訴書狀，其未表明上訴理由者
，應於提起上訴後二十日內向本院提出上訴理由書（須依對造人數附具繕本）；如於
本判決宣示或公告後送達前提起上訴者，應於判決送達後二十日內補提上訴理由書（
須附繕本）。未表明上訴理由者，逕以裁定駁回。
提起上訴應預繳送達用雙掛號郵票拾份(每份三十四元)。
中    華    民    國      九十      年      十二      月      十九      日
                                     法院書記官  詹  靜  宜


司法院資訊處製作；財團法人民間司法改革基金會備份。
